【裁判字號】    99,易,480
【裁判日期】    990707
【裁判案由】    詐欺
【裁判全文】
臺灣高雄地方法院刑事判決               99年度易字第480號
公  訴  人  臺灣高雄地方法院檢察署檢察官
被      告  丙○○
上列被告因詐欺案件，經檢察官提起公訴（98年度偵字第35152
號），本院判決如下：
    主  文
丙○○無罪。
    理  由
一、公訴意旨略以：被告丙○○能預見將金融帳戶之存摺、金融
    卡及密碼等資料提供與他人使用，極易遭詐騙集團利用為犯
    罪工具，竟不違背其本意，仍基於幫助姓名、年籍不詳之某
    詐騙集團成員詐欺之犯意，於民國98年9 月18日上午11時30
    分許前某不詳時、地，將其申辦之台新國際商業銀行（下稱
    台新銀行）鳳山分行帳號：00000000000000號帳戶之存摺、
    金融卡及密碼等物，交付與某詐騙集團成員使用。該詐騙集
    團成員取得上開帳戶後，即共同基於意圖為自己不法所有之
    犯意聯絡，於98年9 月18日上午11時30分許，撥打電話向被
    害人甲○○佯稱係其好友「采玲」，因欠缺款項應急，欲向
    被害人甲○○借款周轉，致被害人甲○○陷於錯誤，於同日
    中午12時3 分許，以家庭櫃員機轉帳方式，匯款新臺幣（下
    同）2 萬元至被告上開帳戶內。嗣被害人甲○○發現受騙，
    乃報警處理而循線查悉上情，因認被告涉犯刑法第30條第1
    項、第339 條第1 項之幫助詐欺取財罪嫌。
二、按被告未經審判證明有罪確定前，推定其為無罪；犯罪事實
    ，應依證據認定之，無證據不得認定犯罪事實。又不能證明
    被告犯罪者，應諭知無罪之判決，刑事訴訟法第154 條、第
    301 條第1 項分別定有明文。次按，認定犯罪事實所憑之證
    據，雖不以直接證據為限，間接證據亦包括在內，然而無論
    直接證據或間接證據，其為訴訟上之證明，須於通常一般人
    均不致有所懷疑，而得確信其為真實之程度者，始得據為有
    罪之認定，倘其證明尚未達到此一程度，而有合理之懷疑存
    在時，即難遽採為不利被告之認定，最高法院著有76年臺上
    字第4986號判例可資參照。又依刑事訴訟法第161 條第1 項
    規定，檢察官就被告犯罪事實，應負舉證責任，並指出證明
    之方法。因此，檢察官對於起訴之犯罪事實，應負提出證據
    及說服之實質舉證責任。倘其所提出之證據，不足為被告有
    罪之積極證明，或其指出證明之方法，無從說服法院以形成
    被告有罪之心證，基於無罪推定之原則，自應為被告無罪判
    決之諭知，最高法院亦著有92年臺上字第128 號判例可參。
三、對於證據能力之判斷
（一）按被告以外之人於審判外之言詞或書面陳述，除法律有規
      定者外，不得作為證據，刑事訴訟法第159 條第1 項定有
      明文。又被告以外之人於審判外之陳述，雖不符前4 條之
      規定，而經當事人於審判程序同意作為證據，法院審酌該
      言詞陳述或書面陳述作成時之情況，認為適當者，亦得為
      證據。當事人、代理人或辯護人於法院調查證據時，知有
      第159 條第1 項不得為證據之情形，而未於言詞辯論終結
      前聲明異議者，視為有前項之同意，刑事訴訟法第159 條
      之5 亦定有明文。本件被害人甲○○於警詢中之陳述，為
      被告以外之人於審判外之言詞陳述，而檢察官及被告就上
      開言詞陳述，未於本院審理過程中聲明異議，本院並審酌
      前開言詞陳述作成時之情況正常，所取得過程並無瑕疵，
      且與本案相關之待證事實具有關連性，認適當作為證據，
      依前開刑事訴訟法第159 條之5 之規定，認上開陳述應具
      有證據能力。
（二）卷附家庭金融交易明細紀錄、自動櫃員機交易明細、各項
      變更/ 掛失申請書、一般晶片金融卡/VISA 晶片金融卡掛
      失補發申請書，均係本案發生過程中所產生之資料，係屬
      物證而非供述證據；而卷附之帳戶交易明細，則係相關金
      融存款帳戶所屬業者之電腦系統，就該帳戶所為每筆交易
      之紀錄，亦非屬供述證據。是上開證據均不適用傳聞法則
      ，且該等證據與被告本件犯行均有相當之關聯性，又非不
      法取得，自應具有證據能力。
四、檢察官認被告涉犯前開罪嫌，無非係以被告之供述、被害人
    甲○○之證述、被害人甲○○提出之家庭金融交易明細紀錄
    、被告前揭台新銀行帳戶之交易明細為依據。訊據被告固不
    否認有申辦前揭台新銀行帳戶使用之事實，然堅決否認有何
    幫助詐欺犯行，辯稱：約於98年8 月間，伊友人乙○○曾多
    次向伊借款，伊因而以他家銀行金融卡轉帳或無摺存款之方
    式，將錢匯入、存入乙○○之台新銀行帳戶內，但因為以他
    家銀行金融卡轉帳需支付手續費18元，而無摺存款並不方便
    ，且因為伊原本就有台新銀行的帳戶，只是該帳戶的金融卡
    已經失效，所以就於98年9 月9 日去台新銀行申請補發金融
    卡，並順便申請補發存摺，想說日後可以直接持台新銀行金
    融卡在自動櫃員機操作，將款項轉匯給乙○○。而伊申請補
    發上開存摺、金融卡後，因為該帳戶裡面沒有錢，所以就將
    該等存摺、金融卡連同銀行發給的密碼單，一起放在伊當時
    所騎乘之機車置物箱內。嗣於98年9 月20日伊生日之前，伊
    因為與乙○○鬧的不愉快，乙○○並說不要幫伊過生日，所
    以在申請補發上開存摺、金融卡後，伊就未曾以台新銀行帳
    戶的金融卡匯款給乙○○，而也因為沒有使用該台新銀行的
    帳戶，就一直將該帳戶的存摺、金融卡、密碼單放在機車置
    物箱內沒有取出。之後是伊要從伊郵局的帳戶領錢時，發現
    伊郵局的帳戶不能使用了，郵局的人要伊去問台新銀行，伊
    才發現伊台新銀行帳戶的存摺、金融卡、密碼單不見了。伊
    未曾將伊台新銀行帳戶的存摺、金融卡、密碼單交付與他人
    使用，並沒有幫助詐欺的行為等語。經查：
（一）被害人甲○○於98年9 月18日上午11時30分許，接獲自稱
      係其友人「采玲」之人來電，向其佯稱需款周轉，而欲向
      其借支現金，致被害人甲○○陷於錯誤，同意貸與2 萬元
      ，並依指示於同日中午12時1 分許，以MOD 家庭櫃員機轉
      帳交易之方式，匯款2 萬元至被告前揭台新銀行帳戶內，
      嗣被害人甲○○於同年月21日去電聯絡其友人「采玲」，
      發現其友人「采玲」根本未向其借款周轉，被害人甲○○
      始知受騙等事實，業據被害人甲○○於警詢中證述明確（
      見偵卷第3 頁），並有被害人甲○○提出之家庭金融交易
      明細紀錄（見偵卷第4 頁）、被告前開台新銀行帳戶之交
      易明細（見本院2 卷第10、11頁）在卷可稽，堪以認定。
（二）關於被告前開台新銀行帳戶何以會遭作為詐騙工具使用，
      致使被害人甲○○將款項匯入該帳戶內乙節，業據被告辯
      述如前，而被告所辯情節，核與台新銀行提供與本院之各
      項變更/ 掛失申請書、一般晶片金融卡/VISA 晶片金融卡
      掛失補發申請書（見本院1 卷第25、26頁，依該2 紙申請
      書所示，被告於98年9 月9 日，有向台新銀行申請補發存
      摺、換發一般晶片金融卡）、被告提出之自動櫃員機交易
      明細（見本院2 卷第28頁）、證人乙○○台新銀行帳號：
      00000000000000號帳戶之交易明細（見本院2 卷第35至38
      頁，依上開2 項證據資料所示，被告於98年7 月20日、22
      日、23日、28日，有以中國信託商業銀行之帳戶，分別轉
      帳1 萬元、7000元、5000元、1 萬元至證人乙○○上開台
      新銀行帳戶，另於98年8 月11日，有以現金存款方式，存
      入5000元至證人乙○○上開台新銀行帳戶）等證據資料相
      符，再佐以證人乙○○於本院審理中證述：伊與被告是在
      網路上認識的，認識的時間約於被告98年生日前3 個月，
      而伊與被告認識之後，因為伊沒有工作，所以被告有匯款
      幫伊支出房租、電話費等花費，而被告匯款給伊時，都是
      匯到伊台新銀行的帳戶內。又一開始的時候，被告是用其
      他銀行帳戶匯錢給伊，之後被告有跟伊提到，為了方面匯
      款給伊，其有去申辦台新銀行的帳戶。之後因為伊沒有南
      下幫被告慶生，所以與被告吵架，被告就沒有再匯錢給伊
      ，伊也因而漸漸與被告疏遠，但被告於其98年生日之後，
      還是曾與伊聯絡，並有提及其台新銀行帳戶的存摺還是提
      款卡掉了等語（見本院2 卷第50至54頁），亦與被告前開
      辯述情節大致相符。從而，被告辯稱其上開台新銀行帳戶
      之存摺、金融卡、密碼單，係因放在其機車置物箱內遺失
      ，方遭他人作為詐取被害人甲○○財物之詐騙工具乙情，
      應屬有據。至證人乙○○於本院審理中證稱：被告去辦台
      新銀行的帳戶之後，還有再匯款給伊云云（見本院2 卷第
      53頁），雖與被告前開辯詞、卷附之各項變更/ 掛失申請
      書、一般晶片金融卡/VISA 晶片金融卡掛失補發申請書、
      被告及證人乙○○上開台新銀行帳戶交易明細等證據資料
      不符，然被告向台新銀行申請補發存摺、換發金融卡乙事
      ，對證人乙○○而言，衡情並非重要之事，則證人乙○○
      因時間之經過，而就與此事相關之其他事實，在記憶上發
      生混淆而為錯誤之陳述，尚非有違常理，自難以此即謂其
      所言無可採信，進而認無從以其證言佐證被告之辯詞，附
      此敘明。
（三）公訴意旨雖以「被告乃智慮成熟之成年人，明知金融卡密
      碼具極高私密性，豈會將存摺、金融卡、密碼同放在一處
      ，復將此等重要物品隨意棄置在機車置物箱內，此舉顯有
      悖於常情」，而認被告前開辯詞無可採信。然查，依被告
      前開辯詞，其之所以將其前開台新銀行帳戶之存摺、金融
      卡、密碼單同放一處，係因其於98年9 月9 日向台新銀行
      申請補發存摺、換發一般晶片金融卡時，同時取得金融卡
      密碼單所致，是其將上開物品同放在一處，實難謂有何悖
      於常情之處。再者，依被告前開台新銀行帳戶之交易明細
      所示，該帳戶於98年9 月18日之前（即被害人甲○○遭詐
      騙而匯入款項日期之前），僅有62元之存款，金額甚低。
      而以社會上一般人之角度觀之，在未慮及自己帳戶可能因
      遺失或遭竊而被作為詐騙工具之情形下（就從事司法工作
      而對詐欺案件多有接觸之人之角度觀之，固得輕易思及此
      節，然就一般社會大眾而言，是否能產生此一思慮，要與
      該人之智識能力、生活經驗、反應優劣、個性疏懶抑或機
      警等諸多因素有關，並無從僅以政府機關多有宣導，即謂
      一般社會大眾均應能隨時思及上情），其對於自己帳戶存
      摺、金融卡、密碼單等物品之重視程度，自係依據該帳戶
      內之存款多寡以決，則被告因其上開台新銀行帳戶內幾無
      存款，以致於未多加重視，進而將該帳戶之存摺、金融卡
      、密碼單，順手放在其所騎乘機車之置物箱內，亦難遽謂
      有違常理。因此，公訴意旨以前開論述推認被告所辯無從
      採信，尚有未足。
（四）就自行詐騙之人角度觀之，渠等以他人帳戶作為詐騙工具
      時，為防止帳戶所有人於發現帳戶遭竊或遺失後，立即報
      警或向金融機構辦理掛失止付，以致渠等詐騙所得之款項
      無法提領，故若非確定渠等能自由使用該帳戶提款、轉帳
      ，原則上應不會以該帳戶從事犯罪，固屬合於論理法則之
      推論。然若以此即謂行詐騙之人，全然不可能持他人遭竊
      或遺失之帳戶作為詐騙工具，卻亦屬速斷之論，蓋行詐騙
      之人取得他人遭竊或遺失之帳戶後，或因他人帳戶不易取
      得，故抱持姑且一試之心態而為使用；或係藉由匯入少許
      金額再予提領之方式，測試該帳戶確能使用後，再以該帳
      戶作為詐騙工具；甚或是因第三人將竊得或拾得之帳戶販
      售與其，致其未能知悉該帳戶原所有人並未同意其使用該
      帳戶而予使用等，均有可能產生行詐騙之人持他人遭竊或
      遺失之帳戶作為詐騙工具之狀況，是尚難僅以行為人提出
      其帳戶係遭竊或遺失之抗辯，即一概論認其所持辯解無可
      採信，而仍應視個案情形以為判斷，先予敘明。就本案情
      形而言，依被告前揭辯述內容，其雖稱其上開台新銀行帳
      戶之存摺、金融卡、密碼單，係放在機車置物箱內而「遺
      失」，然衡以常情，其所謂之「遺失」，當係遭人竊取該
      等物品之可能性較高。準此，竊取被告上開台新銀行帳戶
      存摺、金融卡、密碼單之人，因發現該帳戶內並無甚多存
      款，乃將之販售牟利，而取得該帳戶之人，因未知悉該帳
      戶係被告所失竊，是仍以之作為詐騙被害人甲○○之工具
      ，即非悖於常理之事。是於本案情形中，尚難以「行詐騙
      之人為避免其無法提領詐騙款項，倘未能確定其能自由使
      用被告上開台新銀行帳戶，應不會以該帳戶從事犯罪」之
      論述，而推認被告前揭所辯無可採信。
（五）依被告提出之自動櫃員機交易明細（見本院2 卷第28頁）
      及證人乙○○之台新銀行帳戶交易明細（見本院2 卷第35
      至38頁）所示，本件案發之時，被告尚有一中國信託商業
      銀行之帳戶可為使用，是被告若欲提供其帳戶與他人使用
      ，當提供該中國信託商業銀行之帳戶即可，又何需徒然耗
      費勞力、時間，另就其前開台新銀行帳戶申請補發存摺、
      換發金融卡後再為提供？益徵被告前開所辯應屬可信。再
      者，行詐騙之人為避免犯罪偵查人員循線查緝，故渠等使
      用他人帳戶行騙時，多會使用收購取得或以其他方式（如
      刊登求才廣告詐騙應徵人交付帳戶）取得之帳戶，鮮會以
      自己親友之帳戶作為詐騙工具。而依本案卷內所存之事證
      ，並無任何證據證明被告與前開詐騙被害人甲○○之人，
      有何親誼關係，則被告若有提供其上開台新銀行帳戶與他
      人使用且應負相關刑責之舉，自應考量被告有無販售其上
      開台新銀行帳戶與他人使用之情形。而依被告於本院審理
      中所述，其於案發當時，係有正當工作之人（見本院2 卷
      第57頁），且證人乙○○於本院審理中亦證稱：伊與被告
      有往來的那段期間，被告是在自來水公司工作等語（見本
      院2 卷第53頁），又被告與證人乙○○上開陳述內容，要
      與被告於本件言詞辯論終結後，所提出之工作契約、受領
      薪資帳戶存摺影本等證據資料相符（此等證據僅係作為彈
      劾證據，佐證被告及證人乙○○上開陳述內容之可信性）
      。準此，被告於案發當時，既有正當工作及收入，則其是
      否會有動機而為販售帳戶與他人使用之舉？即甚有所疑。
      此外，依本案卷內所存事證，並查無被告有其他提供上開
      台新銀行帳戶與他人使用之動機存在，則由被告缺乏犯罪
      動機乙節觀之，亦可證被告辯稱其上開台新銀行帳戶之存
      摺、金融卡、密碼單有遺失情形乙節，當足採信。從而，
      被告就上開詐騙被害人甲○○之犯行，即無何故意提供助
      益之行為可言，自無從以幫助詐欺取財罪之刑責相繩。
五、綜上，檢察官認被告涉嫌前揭犯行所憑之證據，尚未達於通
    常一般之人均不致有所懷疑，而得確信其為真實之程度，依
    刑事訴訟制度「倘有懷疑，即從被告之利益為解釋」、「被
    告應被推定為無罪」之原則，即難據以為被告不利之認定。
    此外，復查無其他積極之證據，足資認定被告確有提供其前
    開台新銀行帳戶與他人使用之行為，自屬不能證明被告犯罪
    ，依首開說明，應為被告無罪之諭知。
六、臺灣高雄地方法院檢察署99年度偵字第1141號併案意旨略以
    ：被告基於幫助他人詐欺取財之不確定故意，於98年9 月21
    日前某日，在不詳地點，將其前開台新銀行帳戶之存摺、提
    款卡（含密碼）交與年籍、姓名不詳之人，以供不詳詐欺集
    團作為詐騙財物之用。嗣該不詳姓名、年籍之人與其所屬之
    詐騙集團，共同基於意圖為自己不法所有之犯意聯絡，於98
    年9 月21日上午10時許，撥打電話向被害人丁○○佯稱係其
    友人，須借款應急云云，致被害人丁○○陷於錯誤，依指示
    於同日匯款5 萬元至被告上開台新銀行帳戶內，因認被告涉
    犯刑法第30條第1 項、第339 條第1 項之幫助詐欺取財罪嫌
    ，且與被告本件被起訴之幫助詐欺取財犯行間，具有事實上
    同一案件之關係，因而移送本院併案審理等語。惟被告前開
    被訴之幫助詐欺取財罪嫌，既經本院以其罪嫌不足而判決被
    告無罪，則上開併辦部分即與本案無何同一案件關係可言，
    本院無從併予審理，應退回由檢察官另為適法之處理，附此
    敘明。
據上論斷，應依刑事訴訟法第301 條第1 項，判決如主文。
本案經檢察官周天畏到庭執行職務。
中    華    民    國    99    年    7     月    7     日
                  刑事第十七庭  審判長法  官  陳建和
                                      法  官  毛妍懿
                                      法  官  陳君杰
以上正本證明與原本無異。
如不服本判決應於收受送達後10日內向本院提出上訴書狀，並應
敘述具體理由；如未敘述上訴理由者，應於上訴期間屆滿後20日
內向本院補提理由書（均須按他造當事人之人數附繕本）「切勿
逕送上級法院」。
中    華    民    國    99    年    7     月    7     日
                                      書記官  紀龍年

司法院資訊處製作；財團法人民間司法改革基金會備份。
